台灣苗栗地方法院刑事判決　　　　　　　　　　　　　　九十一年度易緝字第六號
　　公　訴　人　臺灣苗栗地方法院檢察署檢察官
　　被　　　告　戊○○
右列被告因詐欺案件，經檢察官提起公訴（八十六年度偵字第一七二一號），暨移送
併案審理（八十八年度偵字第二七九四號），本院判決如左：
    主      文
戊○○共同連續意圖為自己不法之所有，以詐術使人將本人之物交付，處有期徒刑陸
月，如易科罰金，以佰元折算壹日。
    事      實
一、戊○○於民國八十五年十月間明知其女友乙○○（已由本院另行判決確定）並未
    上班，其必須負擔二人之生活費，且每月必須支付銀行貸款，戊○○在經濟情況
    欠佳及欠缺償債能力下，竟與乙○○共同基於意圖為自己不法所有之概括犯意聯
    絡，連續於（一）於民國八十五年十月間，經由不知情之丁○○之介紹，由戊○○以其本人名義及乙○○以其友人「洪玫琳」名義共同參加以甲○○為會首，會
    期自八十五年十月二十五日至八十七年十二月二十五日止，會員（含會首）計二
    十七會，每會新台幣（下同）三萬元，採內標制，並定於每月二十五日晚上八時
    許，在苗栗縣頭份鎮○○路甲○○經營之久興銀樓開標，底標為四千五百元之互
    助會各一會，嗣戊○○於第二會（會首依例不用標會，於第一會當然取得會款，
    自第二會開始標會）即八十五年十一月二十五日乃推由乙○○，在上開久興銀樓
    ，用戊○○名義以七千四百元之標金標取上揭會款，並交付戊○○所簽發面額三
    萬元之本票二十五張予甲○○收執，以供將來分期給付會款之擔保，致甲○○陷
    於錯誤，而交付所收取之會款五十七萬二千四百元予乙○○，乙○○於取得上揭
    款項，遂與戊○○朋分花用。（二）戊○○與乙○○復於八十五年十一月間，共
    同以戊○○名義參加丙○○所召集，會期自八十五年十一月二十日至八十七年七
    月二十日止，會員（含會首）二十一會，每會二萬元，採外標制，並定於每月二
    十日晚上八時許，標會地點在丙○○位於苗栗縣頭份鎮○○路十四號二樓之住處
    內之互助會一會，嗣戊○○於第二會（會首依例不用標會，於第一會當然取得會
    款，自第二會開始標會）用戊○○名義即八十五年十二月二十日乃推由乙○○，
    在上開丙○○住處內，用戊○○名義以七千二百元之標金標取上揭會款，並交付
    戊○○所簽發付款行第一商業銀行，面額八萬五千元票，票載發票日八十六年七
    月三十一日支票一張及面額二萬七千二百元之本票十六張予丙○○收執，以作為
    給付會款及將來分期給付會款之擔保，致丙○○陷於錯誤，而交付所收取之會款
    四十萬元予乙○○，乙○○於取得上揭款項，遂與戊○○朋分花用。嗣戊○○與
    乙○○於順利取得上開二個互助會款項後，連同以「洪玫琳」名義參加之互助會
    （尚未標取）均僅繳會款至八十六年三月間，其後即拒不繳納會款，二人並逃逸
    無蹤，甲○○、丙○○始知受騙。
二、案經丁○○向臺灣苗栗地方法院檢察署告發經該署檢察官偵查起訴暨台灣苗栗地
    方法院檢察署檢察官自動檢舉移送併案審理。
    理       由
一、訊據被告戊○○對於右揭時、地先後以自己之名義及由乙○○以「洪枚琳」之名
    義參加甲○○、丙○○為會首之互助會，並於標走會款繳納幾期死會款後，即拒
    不繳納會款，並逃逸無蹤等事實固坦承不諱，惟矢口否認有何詐欺犯行，辯稱：
    伊當時確因繳不起會款，並無詐欺故意云云。惟查：
（一）右揭事實，業據證人丁○○、丙○○、甲○○於偵查中及證人丁○○、丙○○
      於本院審理中證述甚明，並與證人即共犯乙○○於偵、審中證述情節相符，復
      有互助會單影本二紙及被告簽發之面額二萬七千二百元之本票十六紙及第一商
      業銀行頭份分行、面額八萬五千元之支票一紙、被告簽發之面額三萬元本票影
      本二紙附卷可稽。而徵諸被告於本院審理中供述：「只有欠銀行房貸三百萬元
      及會錢一百餘萬元。」、「（問：你當時的收入多少﹖）六萬元到十萬元左右
      。」、「（問：既然如此你為何繳不起會款﹖）因當時每月的會錢總共就要八
      萬元，房貸每月也要三萬多元，且乙○○又沒有上班。」等語（參見本院九十
      一年八月十三日訊問筆錄第十三頁），姑不論以被告所稱其從事油漆業，每月
      有六萬元到十萬元之收入乙節是否屬實，惟縱認被告每月確有上開收入，則以
      被告每月應支應之銀行貸款、會款及生活費已達十四萬元（參見本院九十一年
      七月二日訊問筆錄第九頁），被告當時之財務狀況已達入不敷出、捉襟見肘地
      步；況參以被告於上揭互助會第一次開標時（含會首為第二會得標，第一會依
      例由會首得標），即以高價標走會款，若被告非需款孔急，被告實無必要支付
      如此高之利息，足證被告於參加甲○○、丙○○為會首之互助會時，其財務狀
      況已不佳，而於標走上揭互助會款後，更無資力於日後清償應繳之死會款，是
      被告已陷於無資力甚明，被告主觀上具有為自己不法所有之意圖，自堪認定。
（二）次查，被告與乙○○於八十五年十月間，經由丁○○之介紹，由被告以其本人
      名義及乙○○以其友人「洪玫琳」名義，共同參加由甲○○召集之互助會等情
      ，業據被告及證人乙○○於本院審理中供述明確，核與證人甲○○及丁○○分
      別於偵、審中證述情節相符。徵諸證人乙○○於本院審理中證述：係被告叫伊
      以「洪玫琳」名義參加甲○○召集之互助會，而甲○○亦不知其係以真實姓名
      ；標會時有經被告同意，且是與被告一起去標會，於取得會款後，拿回家與被
      告共同花用等語（參見本院九十一年七月二日訊問筆錄第四頁、第五頁），核
      與證人丁○○於本院審理中證述：伊不知道乙○○是以假名參加互助會，是後
      來洪玫琳出現伊才知道等語（參見本院九十一年八月十三日訊問筆錄第五頁）
      ，及證人甲○○於本院八十六年度易字第四八四號被告洪玫琳詐欺案中證述：
      伊當初不知被告之本名為乙○○等語（見本院八十六年度易字第四八四號刑事
      卷八十七年一月六日訊問筆錄）相符，本件若被告與乙○○無詐欺故意，渠等
      於共同參加甲○○召集之互助會時，何須冒用「洪玫琳」之姓名，而不用乙○○自己之本名？且於會首不放心其二人於第二會得標時，又用洪玫琳之名義入
      會，而不用其本名？足徵被告於參與互助會時，其主觀上不僅具有不法所有意
      圖，其為達到詐取互助會款目的，叫乙○○冒用「洪玫琳」之姓名參加，並於
      乙○○出面標得會款後，由被告與乙○○共同花用，其客觀上施用詐術亦甚明
      確。此外，參以被告於上揭互助會第一次開標時，即以高價標走會款，雖於得
      標後佯以本票支付死會款，惟嗣後均未兌現死會款，並逃匿無蹤，致會首追討
      無門，而被告亦經本院通緝多年始查獲到案等情以觀，被告與乙○○二人具有
      意圖為自己不法所有之詐欺犯意聯絡及行為分擔已甚明確。
（三）綜上所述，被告所辯顯不足採信。從而，本件事證明確，被告右揭犯行自堪認
      定，應予依法論科。
二、核被告所為，係犯刑法第三百三十九條第一項詐欺取財罪。被告與乙○○有犯意
    聯絡與行為分擔，均為共同正犯。被告先後二次詐欺犯行，時間緊接，犯意概括
    ，所犯構成要件相同，為連續犯，應依刑法第五十六條規定，以一罪論，並加重
    其刑。公訴人起訴意旨雖未敘及被告於右揭事實（二）之詐欺犯行（臺灣苗栗地
    方法院檢察署八十八年度偵字第二七九四號號移送併辦部分），然此部分事實與
    公訴人起訴部分之犯罪事實，既具有連續犯裁判上一罪關係，應為起訴效力所及
    ，並據公訴人於本院審理中當庭請求併予審理，本院自得併予審判，附此敘明。
    爰審酌被告未有犯罪前科，有台灣高等法院被告全國前案紀錄表一紙附卷可稽，
    顯見其素行良好、犯罪動機、犯後態度及檢察官具體求刑六月等一切情狀，量處
    如主文所示之刑，以示懲儆。末按被告犯罪後，刑法第四十一條業已於九十年一
    月四日修正，並於同年一月十日經總統公布，於同年一月十二日生效，修正前刑
    法第四十一條規定：「犯最重本刑為三年以下有期徒刑以下刑之罪，而受六月以
    下有期徒刑或拘役之宣告，因身體、教育、職業或家庭之關係，執行顯有困難，
    得以一元以上三元以下折算一日，易科罰金」，修正後則規定：「犯最重本刑為
    五年以下有期徒刑以下之刑之罪，而受六個月以下有期徒刑或拘役之宣告，因身
    體、教育、職業、家庭之關係或其他正當事由，執行顯有困難者，得以一元以上
    三元以下折算一日，易科罰金。但確因不執行所宣告之刑，難收矯正之效，或難
    以維持法秩序者，不在此限。」，是修正後之刑法第四十一條第一項前段業已擴
    大得易科罰金之範圍，比較新舊法之結果，以新法有利於被告，依刑法第二條第
    一項前段之規定，本件自應適用修正後之規定，爰併予諭知易科罰金之折算標準
    。
據上論斷，應依刑事訴訟法第二百九十九條第一項前段，刑法第二條第一項前段、第
二十八條、第五十六條、第三百三十九條第一項、修正後第四十一條第一項前段，罰
金罰鍰提高標準條例第一條前段、第二條，判決如主文。
本案經檢察官吳義聰到庭執行職務。
中      華    民      國      九十一      年      九    月    十六      日
                                  台灣苗栗地方法院刑事第二庭
                                      法  官  吳  炳  桂
右正本證明與原本無異。
如不服本判決，應於判決送達後十日內向本院提出上訴狀（應附繕本），上訴於臺灣
高等法院臺中分院。
                                      書記官  楊  慧  萍
中      華    民      國      九十一      年      九   月    十九      日
附錄本判決論罪科刑法條全文：
刑法第三百三十九條第一項：
意圖為自己或第三人不法之所有，以詐術使人將本人或第三人之物交付者，處五年以
下有期徒刑、拘役或科或併科一千元以下罰金。
